---
# --- Metadatos Básicos ---
title: "Título del Trabajo Final"
author:
   - Nicole Melissa Altera Pino
   - María Emilia Arteaga Fernández
   - Daniela Alexandra Daza Tovar
date: "Abril 2026"

# --- Metadatos Específicos de Plantilla ---
degree: "Computación I"
director: 
  - Jesus Ochoa 
  - Oliver Triveño
lugar: "Caracas"
facultad: 
  - Facultad de Ciencias Económicas y Sociales
  - Escuela de Estadistica y Ciencias Actuariales
# Ruta al escudo (relativa al archivo .Rmd)
escudo: "Latex/Classes/Escudos/faces"

# --- Bibliografía ---
bibliography: bibliografia.bib

# --- Configuración de Salida ---
output: 
  pdf_document:
    template: template.tex  # Llamamos al archivo de plantilla
    keep_tex: true                 # Útil para ver errores si ocurren
    toc: true                      # Generar índice
    number_sections: true
    citation_package: natbib       # Importante: forzar natbib porque tu plantilla lo usa

# --- Resumen (Abstract) ---
abstract: |
  Resumen del trabajo de investigación...
---

```{r setup, include=FALSE}
# Configuración global de chunks
knitr::opts_chunk$set(
  echo = FALSE,        # Mostrar código
  warning = FALSE,    # Ocultar advertencias
  message = FALSE,    # Ocultar mensajes de carga
  fig.align = "center",
  out.width = "90%",
  fig.pos = "H",
  out.extra = ""
)
```


```{r, include=FALSE}
# Cargar librerías necesarias
library(tidyverse)
library(knitr)
library(kableExtra)
library(scales)
library(janitor)

#BASE DE DATOS 
datos_musica <- read_csv("1. Musica.csv")
#RENOMBRAR COLUMNAS 
datos_musica <- datos_musica |> clean_names()
#LIMPIEZA DE BASE DE DATOS
View(datos_musica)
#ELIMINACIÓN DE COLUMNAS INNECESARIA PARA EL ANÁLISIS
datos_musica <- datos_musica |> select(-timestamp, -permissions)
#VERIFICACIÓN DE DATOS FALTANTES
summary(datos_musica)
#ESTURUCTURA DE LOS DATOS
glimpse(datos_musica)
#ELIMINACIÓN DE NA Y SU SUSTITUCIÓN CON LA MEDIANA
datos_musica <- datos_musica |>
  mutate(age = if_else(is.na(age), median(age, na.rm = TRUE), age))
datos_musica <- datos_musica |>
  mutate(bpm = if_else(is.na(bpm), median(bpm, na.rm = TRUE), bpm))
colSums(is.na(datos_musica))
#VERIFICACIÓN DE ESPACIOS VACIOS 
datos_musica |>
  summarise(across(where(is.character), ~sum(. == "" | . == " ", na.rm = TRUE)))
#VER CUALES VARIABLES SE REPITEN EN LAS VARIABLES CUALITATIVAS Y SUSTITUIR POR LA MODA
#1 music_effects
datos_musica |> tabyl(music_effects) |> arrange(desc(n))
datos_musica <- datos_musica |> 
  mutate(music_effects = if_else(music_effects == "" | music_effects == " " | is.na(music_effects), 
  "Improve", music_effects))
datos_musica |> tabyl(music_effects)
#2 foreign_languages
datos_musica |> tabyl(foreign_languages) |> arrange(desc(n))
datos_musica <- datos_musica |> 
  mutate(foreign_languages = if_else(foreign_languages == "" | foreign_languages == " " | is.na(foreign_languages), 
  "Yes", foreign_languages))
datos_musica |> tabyl(foreign_languages)
#3 instrumentalist            
datos_musica |> tabyl(instrumentalist) |> arrange(desc(n))
datos_musica <- datos_musica |> 
  mutate(instrumentalist = if_else(is.na(instrumentalist) | instrumentalist == "" | instrumentalist == " ", 
  "No", instrumentalist))
datos_musica |> tabyl(instrumentalist)
#4 while_working
datos_musica |> tabyl(while_working) |> arrange(desc(n))
datos_musica <- datos_musica |> 
  mutate(while_working = if_else(is.na(while_working) | while_working == "" | while_working == " ", 
  "Yes", while_working))
datos_musica |> tabyl(while_working)
#5 primary_streaming_service 
datos_musica |> tabyl(primary_streaming_service) |> arrange(desc(n))
datos_musica <- datos_musica |> 
  mutate(primary_streaming_service = if_else(is.na(primary_streaming_service) | primary_streaming_service == "" | primary_streaming_service == " ", 
  "Spotify", primary_streaming_service))
datos_musica |> tabyl(primary_streaming_service)
#6 composer                   
datos_musica |> tabyl(composer) |> arrange(desc(n))
datos_musica <- datos_musica |> 
  mutate(composer = if_else(is.na(composer) | composer == "" | composer == " ", "No", composer))
datos_musica |> tabyl(composer)
#REVISIÓN DE LAS EDADES
summary(datos_musica$age)
#DEFINIMOS QUE CUALQUIER BPM MAYOR A 500 ES UN ERROR Y LO PASAMOS A LA MEDIANA 
summary(datos_musica$bpm)
#Usamos 500 porque es el límite aproximado de géneros súper rápidos como el Speedcore
datos_musica <- datos_musica |> 
  mutate(bpm = if_else(bpm > 500 | bpm < 40, median(bpm, na.rm = TRUE), bpm))
summary(datos_musica$bpm)
#VERIFICANDO EL RESUMEN DE ESCUCHA POR DIA
summary(datos_musica$hours_per_day)
#VERIFICANDO EL RANGO DE LAS ESCALAS, QUE EL MINIMO SEA 0 Y EL MAXIMO 10
datos_musica |> 
  select(anxiety, depression, insomnia, ocd) |> summary()
#VERIFICANDO SI LAS COLUMNAS DE FREQUENCY TIENEN ESPACIOS VACIOS 
datos_musica |> 
  summarise(across(starts_with("frequency_"), ~sum(is.na(.) | . == "" | . == " ")))
orden_logico <- c("Never", "Rarely", "Sometimes", "Very frequently")
datos_musica <- datos_musica |> mutate(across(starts_with("frequency_"), 
~factor(., levels = orden_logico, ordered = TRUE)))
glimpse(datos_musica |> select(frequency_rock))

write_csv(datos_musica, "datos_musica_limpios_FINAL.csv")
dfclean <- read_csv("datos_musica_limpios_FINAL.csv")
view(dfclean)

```



\chapter*{Introducción}

Introducción del trabajo de investigación

\chapter{Planteamiento del Problema}
Describir planteamiento del problema\

Argumento final. Debido a esto, se plantea las siguientes preguntas de investigación:\


\textbf{1.}	Pregunta1\

\textbf{2.}	Pregunta2\

\textbf{3.}	Pregunta3\


\section{Justificación}

Justificación del trabajo de investigación\

\section{Objetivos}
 
\subsection{Objetivo General}
\begin{itemize}
  \item{Describir objetivo general del trabajo de investigación}
\end{itemize}

\subsection{Objetivos Específicos}
\begin{itemize}
  \item{Describir objetivo 1 del trabajo de investigación}
  \item{Describir objetivo 2 del trabajo de investigación}
  \item{Describir objetivo 3 del trabajo de investigación}
\end{itemize}


\section{Cobertura}

\subsection{Horizontal}

Describir la cobertura Horizontal del trabajo de investigación\

\begin{table}[ht]
\centering
\caption{Variables consideradas} 
\resizebox{10cm}{!} {
\begin{tabular}{ccc}
  \hline
\ \ \ \ \ NOMBRE DE LA VARIABLE \\ 
  \hline
   VARIABLE 1 \\ 
VARIABLE 2\\ 
VARIABLE n\\ 
   \hline
\end{tabular}
}
\end{table}

\subsection{Vertical}

Describir la cobertura Vertical del trabajo de investigación


\section{Periodo de Referencia}

Describir la fuente y el Periodo de Referencia utilizado en el trabajo de investigación

\section{Variables}

Describir la variable en estudio en el trabajo de investigación

\chapter{Marco Teórico}


\section{Bases Teóricas}

Resumen de las bases teoricas explicadas en el capitulo y su importancia\

\subsection{Definición 1}

Descripción de la definición 1\

\subsection{Definición 2}

Descripción de la definición 2\

\subsection{Definición n}

Descripción de la definición n\


\chapter{Marco Metódico}
En esta sección se presentan las metodologías y/o test necesarios relacionados con la práctica divulgada en el marco teórico, así como las fuentes de datos.
 
\section{Bases metódicas utilizadas en el trabajo de investigación}

Desarrollo\

\subsection{Item 1}

Descripción\

\subsection{Item 2}

Descripción\

\subsubsection{Item 2.2}

Descripción\

\subsection{Item n}

Descripción\

\chapter{Análisis de Resultados}

{\small Este capítulo presenta los resultados obtenidos al aplicar las metodologías descritas en el capítulo anterior, así como del análisis estadístico descriptivo de las variables estudiadas y las ventajas y desventajas al aplicar dichos tests.}

\section{Presentación de resultados 1}

Descripción\

\section{Presentación de resultados 2}

Descripción\

\section{Presentación de resultados n}

Descripción\

\chapter{Conclusiones y Recomendaciones}

\textbf{1.-} Conclusion 1 del trabajo de investigación.\

\textbf{Recomendación} 
Recomendación 1 del trabajo de investigación.\

\textbf{2.-} Conclusion 2 del trabajo de investigación.\

\textbf{Recomendación} 
Recomendación 2 del trabajo de investigación.\

\textbf{n.-} Conclusion n del trabajo de investigación.\

\textbf{Recomendación} Recomendación n del trabajo de investigación.\

\appendix
\renewcommand{\thechapter}{\Alph{chapter}}

\chapter{Anexo A}

\chapter{Anexo B}

\chapter{Anexo C}

