---
# --- Metadatos Básicos ---
title: "Análisis Estadístico de la Correlación entre Hábitos Auditivos y Perfiles de Salud Mental"
author:
   - Nicole Melissa Altera Pino
   - María Emilia Arteaga Fernández
   - Daniela Alexandra Daza Tovar
date: "Abril 2026"

# --- Metadatos Específicos de Plantilla ---
degree: "Computación I"
director: 
  - Jesus Ochoa 
  - Oliver Triveño
lugar: "Caracas"
facultad: 
  - Facultad de Ciencias Económicas y Sociales
  - Escuela de Estadistica y Ciencias Actuariales
# Ruta al escudo (relativa al archivo .Rmd)
escudo: "Latex/Classes/Escudos/faces"

# --- Bibliografía ---
bibliography: bibliografia.bib

# --- Configuración de Salida ---
output: 
  pdf_document:
    template: template.tex  # Llamamos al archivo de plantilla
    keep_tex: true                 # Útil para ver errores si ocurren
    toc: true                      # Generar índice
    number_sections: true
    citation_package: natbib       # Importante: forzar natbib porque tu plantilla lo usa

# --- Resumen (Abstract) ---
abstract: |
  Resumen del trabajo de investigación...
---

```{r setup, include=FALSE}
# Configuración global de chunks
knitr::opts_chunk$set(
  echo = FALSE,        # Mostrar código
  warning = FALSE,    # Ocultar advertencias
  message = FALSE,    # Ocultar mensajes de carga
  fig.align = "center",
  out.width = "90%",
  fig.pos = "H",
  out.extra = ""
)
```


```{r, include=FALSE}
# Cargar librerías necesarias
library(tidyverse)
library(knitr)
library(kableExtra)
library(scales)
library(janitor)

#Base de datos
datos_musica <- read_csv("1. Musica.csv")

#Renombrar columnas 
datos_musica <- datos_musica |> clean_names()

#Limpieza de base de datos
View(datos_musica)

#Eliminación de columnas innecesarias para el análisis
datos_musica <- datos_musica |> select(-timestamp, -permissions)

#Verificación de datos faltantes
summary(datos_musica)

#Estructura de los datos 
glimpse(datos_musica)

#Eliminación de NA y su sustitución con la mediana
datos_musica <- datos_musica |>
  mutate(age = if_else(is.na(age), median(age, na.rm = TRUE), age),
         bpm = if_else(is.na(bpm), median(bpm, na.rm = TRUE), bpm))
colSums(is.na(datos_musica))

##Verificación de espacios vacíos
datos_musica |>
  summarise(across(where(is.character), ~sum(. == "" | is.na(.), na.rm = TRUE)))

#Ver cuales variables se repiten en las variables cualitativas y sustituir por la moda
# Ver la moda de cada columna
datos_musica |> tabyl(music_effects) |> arrange(desc(n))
datos_musica |> tabyl(foreign_languages) |> arrange(desc(n))
datos_musica |> tabyl(instrumentalist) |> arrange(desc(n))
datos_musica |> tabyl(while_working) |> arrange(desc(n))
datos_musica |> tabyl(primary_streaming_service) |> arrange(desc(n))
datos_musica |> tabyl(composer) |> arrange(desc(n))

datos_musica <- datos_musica |>
  mutate(music_effects = if_else(music_effects == "" | is.na(music_effects), "Improve",
        music_effects)) |>
  mutate(foreign_languages = if_else(foreign_languages == "" | is.na(foreign_languages), "Yes",
        foreign_languages)) |>
  mutate(instrumentalist = if_else(instrumentalist == "" | is.na(instrumentalist), "No", 
        instrumentalist)) |>
  mutate(while_working = if_else(while_working == "" | is.na(while_working), "Yes", 
        while_working)) |>
  mutate(primary_streaming_service = if_else(primary_streaming_service == "" | 
        is.na(primary_streaming_service), "Spotify", primary_streaming_service)) |>
  mutate(composer = if_else(composer == "" | is.na(composer), "No", composer))

#Revisión de las edades
summary(datos_musica$age)

#Definimos que cualquier bpm mayor a 500 es un error y lo pasamos a la mediana 
summary(datos_musica$bpm)

#Usamos 500 porque es el límite aproximado de géneros súper rápidos como el Speedcore
datos_musica <- datos_musica |> 
  mutate(bpm = if_else(bpm > 500 | bpm < 40, median(bpm, na.rm = TRUE), bpm))
summary(datos_musica$bpm)

#Verificando el resumen de escucha por día
summary(datos_musica$hours_per_day)

#Reemplazar valores fuera de rango (0-24) con NA
datos_musica <- datos_musica |> 
  mutate(hours_per_day = ifelse(hours_per_day > 24 | hours_per_day < 0, NA, 
  hours_per_day))

#Calculamos la mediana
mediana_hours <- median(datos_musica$hours_per_day, na.rm = TRUE)

#Rellenamos con la mediana en los huecos
datos_musica <- datos_musica |> 
  mutate(hours_per_day = ifelse(is.na(hours_per_day), mediana_hours, hours_per_day))

#Verificando el rango de las escalas, que el mínimo sea 0 y el máximo 10
datos_musica |> 
  select(anxiety, depression, insomnia, ocd) |> summary()

# Vemos la estructura y el tipo de datos antes del cambio
datos_musica |> 
select(starts_with("frequency_")) |> 
glimpse()

#Verificando si las columnas de frequency tienen espacios vacíos
datos_musica |> 
  summarise(across(starts_with("frequency_"), ~sum(is.na(.) | . == "" | . == " ")))

#Identificar las columnas y le asignamos su nuevo valor 
datos_musica <- datos_musica |> 
  mutate(across(starts_with("frequency_"), 
                ~ case_match(.,
                             "Never" ~ 1,
                             "Rarely" ~ 2,
                             "Sometimes" ~ 3,
                             "Very frequently" ~ 4,
                             .default = NA_real_)))
#Verificamos el cambio
datos_musica |> 
  select(starts_with("frequency_")) %>% 
  glimpse()

# Vemos la estructura y el tipo de dato
str(datos_musica[c("while_working", "exploratory", "instrumentalist", "composer")])

#Identificamos las columnas que tienen "Yes"/"No"
columnas_si_no <- c("while_working", "instrumentalist", "composer", 
                    "exploratory", "foreign_languages")

# Convertimos Yes a 1 y No a 0
datos_musica <- datos_musica |> 
  mutate(across(c(while_working, instrumentalist, composer, 
                  exploratory, foreign_languages),
                ~ case_when(
                  . == "Yes" ~ 1,
                  . == "No" ~ 0,
                  TRUE ~ NA_real_
                )))

#Verificamos el cambio
str(datos_musica[c("while_working", "exploratory", "instrumentalist", "composer")])

# Vemos la estructura y el tipo de dato antes del cambio
table(datos_musica$music_effects)

#Identificar las columnas y le asignamos su nuevo valor 
datos_musica <- datos_musica |> 
  mutate(music_effects = case_match(music_effects,
                                    "Worsen" ~ -1,
                                    "No effect" ~ 0,
                                    "Improve" ~ 1,
                                    .default = NA_real_))
#Verificamos el cambio
table(datos_musica$music_effects)

#Definimos los indicadores
indicadores <- c("anxiety", "depression", "insomnia", "ocd")

#Hacemos la suma por fila
datos_musica$total_salud <- rowSums(datos_musica[, indicadores], na.rm = TRUE)

#Ahora creamos el rango 
datos_musica$rango_salud <- cut(datos_musica$total_salud, 
                                breaks = c(-Inf, 13, 26, 40), 
                                labels = c(1, 0, -1))

#Lo convertimos a número
datos_musica$rango_salud <- as.numeric(as.character(datos_musica$rango_salud))

#Verificamos el cambio
table(datos_musica$rango_salud)
summary(datos_musica$total_salud)

#Guardamos los datos limpios
write_csv(datos_musica, "datos_musica_limpios_FINAL.csv")
dfclean <- read_csv("datos_musica_limpios_FINAL.csv")
view(dfclean)

```



\chapter*{Introducción}

\begin{flushright}
\textit{“La música no es, como todas las otras artes, una representación de las ideas o grados de la objetivación de la voluntad, sino la expresión directa de la voluntad misma; lo cual explica su acción inmediata sobre la voluntad, es decir, sobre los sentimientos, las pasiones y las emociones del oyente, de modo que rápidamente los exalta o los modifica”} \\
\medskip
Schopenhauer, 2005, pág. 177
\end{flushright}

   La música es una manifestación cultural inherente a la condición humana, presente en todas las civilizaciones y épocas históricas. Además de su valor recreativo, diversos estudios contemporáneos han demostrado que la música posee una capacidad única para influir en la química del cerebro. Según Daniel Levitin (neurocientífico y músico): “la música actúa sobre los sistemas neuroquímicos que regulan el estrés y el placer, afectando así directamente en las emociones y el comportamiento humano”.
   
Al interactuar con el sistema límbico, la música no solo genera placer, sino que actúa como un regulador del estado de ánimo, capaz de modular la liberación de neurotransmisores claves. De igual forma, se ha documentado que ciertas frecuencias y ritmos musicales, facilitan la reducción de los niveles de cortisol, la principal hormona esteroide del estrés, impactando positivamente en el manejo del mismo y la ansiedad clínica.

Bajo estos precedentes, el presente trabajo se propone describir cuantitativamente la intersección entre la experiencia musical y la salud mental de los participantes. El objetivo central es investigar, mediante técnicas de estadística descriptiva, cómo variables específicas, tales como: el género musical favorito, las pulsaciones por minuto (BPM) y los hábitos de consumo (tiempo de exposición), influyen en indicadores de salud mental, como: la ansiedad, la depresión, y el insomnio, en la muestra estudiada.



\chapter{Planteamiento del Problema}

   Según la Organización Mundial de la Salud (OMS), “La salud mental es un estado de bienestar mental que permite a las personas hacer frente a los momentos de estrés de la vida, desarrollar todo su potencial, aprender y trabajar adecuadamente y contribuir a su comunidad”. Sin embargo, durante los últimos años, diversos estudios han reportado un incremento significativo en los trastornos relacionados con la salud mental, como trastornos de ansiedad, del estado de ánimo, de la personalidad, entre otros; especialmente entre adolescentes y adultos jóvenes. Este incremento se debe a factores como: la pandemia de COVID-19, el aislamiento social y las presiones económicas, según la Organización Panamericana de Salud (OPS). En este contexto, se ha incrementado el interés por analizar los factores cotidianos que pueden influir en la salud mental. Uno de los más relevantes es el consumo de música, actividad que forma parte de la vida diaria de millones de personas, y que puede cumplir diferentes funciones emocionales, cognitivas y sociales. Con este proyecto, se busca establecer relaciones acerca de cómo, la forma en que los hábitos de escucha musical (el tiempo dedicado a escuchar música, los géneros preferidos o la frecuencia de consumo), pueden relacionarse con indicadores de salud mental, como la ansiedad, la depresión, el insomnio o los comportamientos compulsivos; esto mediante la realización de un análisis estadístico de la evaluación entre los hábitos de consumo musical y variables asociadas a la salud mental.\

Debido a esto, se plantea las siguientes preguntas de investigación:\


\textbf{1.}¿Existe una asociación estadísticamente significativa entre el tempo del género musical preferido por los participantes y su nivel de insomnio?\

\textbf{2.}¿Cómo se distribuye la percepción del efecto de la música sobre el estado emocional en función de si los participantes escuchan música mientras trabajan o estudian?\

\textbf{3.}¿Qué relación existe entre la diversidad de géneros musicales escuchados por los participantes y sus niveles de bienestar emocional?\


\section{Justificación}

El estudio de la relación entre la música y la salud mental ha adquirido una creciente relevancia en diversas disciplinas, especialmente en la psicología y la sociología. La música constituye una de las formas de expresión cultural más universales y accesibles, y su consumo forma parte de la rutina diaria de una gran parte de la población.
Asimismo, debido a su capacidad para influir en las emociones, el estado de ánimo y los procesos cognitivos, la música ha sido considerada en múltiples investigaciones como un factor asociado al bienestar psicológico.
Desde una perspectiva académica y científica, resulta significativo analizar esta relación mediante el uso de herramientas de análisis estadístico y modelado de datos que permitan identificar patrones, tendencias y correlaciones entre variables asociadas con los hábitos musicales y distintos indicadores de salud mental. Este tipo de análisis puede contribuir a ampliar el conocimiento sobre la influencia del consumo musical en el bienestar emocional, así como a generar conclusiones a raíz de los resultados obtenidos sobre la relación entre estas variables dentro de una población determinada.\
\section{Objetivos}
 
\subsection{Objetivo General}
\begin{itemize}
  \item{Describir y analizar la evaluación entre los hábitos de consumo musical y diferentes indicadores de salud mental mediante el uso de técnicas de análisis estadístico.}
\end{itemize}

\subsection{Objetivos Específicos}
\begin{itemize}
  \item{Describir la estructura y características del conjunto de datos relacionados con hábitos musicales y variables de salud mental.}
  \item{Describir la distribución de los indicadores de salud mental mediante medidas de tendencia central y dispersión para identificar el perfil general de salud mental de los participantes.}
  \item{Comparar la distribución de los indicadores de salud mental, utilizando herramientas gráficas como diagramas de caja.}
  \item{Evaluar la asociación entre el ritmo musical (BPM) y el nivel general de afección mental declarado, para evaluar la existencia de una relación entre ritmos acelerados y complicaciones de salud mental.}
  \item{Describir la relación entre el uso de la música en el trabajo y la percepción de su impacto (Mejora, Empeora, Nulo) en el bienestar de los participantes.}
  \item{Comparar la distribución de edades de la muestra con los niveles de salud mental reportados.}
  \item{Explorar la asociación entre la diversidad de géneros musicales escuchados y los niveles de bienestar emocional mediante herramientas de estadística descriptiva.}
\end{itemize}


\section{Variables}

La variable principal en estudio (Variable Dependiente/Objetivo) es el Nivel de Salud Mental, que representa el estado de bienestar psicológico del individuo. Esta se mide a través de una escala cuantitativa de 0 a 10, donde 0 indica ausencia total de síntomas y 10 representa la severidad máxima.\

Para un análisis detallado, se consideran las siguientes variables:\

\textbf{1.}Variables Psicológicas: Ansiedad y Depresión, evaluadas como indicadores del estado emocional predominante.\

\textbf{2.}Variable Fisiológica: Insomnio, la cual mide la calidad e higiene del sueño y su impacto en el descanso.\

\textbf{3.}Variable Conductual: OCD (Trastorno Obsesivo-Compulsivo), utilizada como indicador de comportamientos compulsivos asociados a niveles de estrés.\

Como variables explicativas o independientes se analizan:\
\begin{table}[ht]
\centering
\renewcommand{\arraystretch}{1}
\resizebox{15cm}{!} {
\begin{tabular}{ccc}
  \hline
TIPO & VARIABLE & DESCRIPCIÓN \\
  \hline
Cuantitativa & Tempo (BPM) & Velocidad o pulsaciones por minuto del género preferido. \\
Cualitativa & Música en horario laboral & Si el participante escucha música mientras trabaja o estudia. \\
Cualitativa & Percepción & Opinión sobre si la música mejora o empeora el estado emocional. \\
Cuantitativa & Diversidad & Cantidad o variedad de géneros musicales escuchados. \\
   \hline
\end{tabular}
}
\caption{Variables consideradas}
\end{table}

\chapter{Marco Teórico}


\section{Bases Teóricas}

Resumen de las bases teoricas explicadas en el capitulo y su importancia\

\subsection{Definición 1}

Descripción de la definición 1\

\subsection{Definición 2}

Descripción de la definición 2\

\subsection{Definición n}

Descripción de la definición n\


\chapter{Marco Metódico}
En esta sección se presentan las metodologías y/o test necesarios relacionados con la práctica divulgada en el marco teórico, así como las fuentes de datos.
 
\section{Bases metódicas utilizadas en el trabajo de investigación}

Desarrollo\

\subsection{Item 1}

Descripción\

\subsection{Item 2}

Descripción\

\subsubsection{Item 2.2}

Descripción\

\subsection{Item n}

Descripción\

\chapter{Análisis de Resultados}

{\small Este capítulo presenta los resultados obtenidos al aplicar las metodologías descritas en el capítulo anterior, así como del análisis estadístico descriptivo de las variables estudiadas y las ventajas y desventajas al aplicar dichos tests.}

\section{Presentación de resultados 1}

Descripción\

\section{Presentación de resultados 2}

Descripción\

\section{Presentación de resultados n}

Descripción\

\chapter{Conclusiones y Recomendaciones}

\textbf{1.-} Conclusion 1 del trabajo de investigación.\

\textbf{Recomendación} 
Recomendación 1 del trabajo de investigación.\

\textbf{2.-} Conclusion 2 del trabajo de investigación.\

\textbf{Recomendación} 
Recomendación 2 del trabajo de investigación.\

\textbf{n.-} Conclusion n del trabajo de investigación.\

\textbf{Recomendación} Recomendación n del trabajo de investigación.\

\appendix
\renewcommand{\thechapter}{\Alph{chapter}}

\chapter{Anexo A}

\chapter{Anexo B}

\chapter{Anexo C}
